【裁判字號】    96,訴,1950
【裁判日期】    971028
【裁判案由】    確認債權不存在等
【裁判全文】
臺灣桃園地方法院民事判決              96年度訴字第1950號
原      告  丙○○原名陳靜花.
被      告  甲○○
上列當事人間請求確認債權不存在等事件，於民國97年10月8 日
辯論終結，本院判決如下：
    主  文
原告之訴駁回。
訴訟費用由原告負擔。
    事實及理由
壹、程序方面：
一、按確認法律關係成立或不成立之訴，非原告有即受確認判決
    之法律上利益者，不得提起之。民事訴訟法第247 條第1 項
    前段復定有明文。又所謂即受確認判決之法律上利益，係指
    法律關係之存否不明確，原告主觀上認其在法律上之地位有
    不安之狀態存在，且此種不安之狀態，能以確認判決將之除
    去者而言，最高法院52年度台上字第1240號判例意旨可資參
    照。今原告提起本件訴訟，主張：伊向被告所借貸之新台幣
    （下同）120 萬元，已因伊清償本金87萬元，而使系爭抵押
    權所擔保之債權本金於逾33萬元部分對伊不存在等語，然為
    被告所否認，並辯稱：原告所清償之87萬元均係約定利息，
    本金120 萬元並未受償等語，而系爭抵押債權之存否，影響
    被告就原告所有之系爭土地於拍賣後得否優先受償之額度，
    亦影響於原告其餘債權人可受償之程度，致原告私法上有受
    損害之危險；又此項危險得以對於被告之確認判決除去之，
    故應認原告所提本件確認之訴，有即受確認判決之法律上利
    益。惟兩造對於系爭最高限額200 萬元之抵押權所擔保債權
    本金於借貸時為120 萬元乙節並不爭執，僅原告主張伊已清
    償87萬元之本金，而請求確認系爭抵押債權本金於逾33萬元
    部分不存在，而為被告所否認，是本件經兩造爭執者乃在於
    該抵押債權本金87萬元之存否，此亦為本件存有確認利益而
    經原告於訴之聲明中請求確認部分，此觀原告訴之聲明中僅
    就抵押債權本金逾33萬元部分請求確認其不存在等語自明，
    故本件亦以該87萬元之抵押債權本金是否存在為審理範圍，
    附此敘明。
二、次按，原告於判決確定前，得撤回訴之全部或一部。但被告
    已為本案之言詞辯論者，應得其同意。訴之撤回應以書狀為
    之。但於期日，得以言詞向法院或受命法官為之。民事訴訟
    法第262 條第1 項、第2 項定有明文。本件原告起訴時原併
    請求確認系爭抵押債權之清償日期為民國98年5 月14日，嗣
    於97年5 月5 日言詞辯論期日，以言詞撤回此部分之訴，並
    經原告同意（見本院卷第264 頁），依上開規定，即生撤回
    之效力。
三、又按，訴狀送達後，原告不得將原訴變更或追加他訴。但擴
    張或減縮應受判決事項之聲明者，不在此限。民事訴訟法第
    255 條第1 項但書第3 款亦有明文。本件原告起訴時所請求
    確認系爭抵押債權不存在之金額，係逾本金328,000 元部分
    ，嗣於同上言詞辯論期間，將該金額變更為33萬元（見本院
    卷第264 頁），核屬減縮應受判決事項之聲明，而與上開規
    定相符，亦應准許。
貳、實體方面：
一、原告起訴主張：伊於93年7 月間以坐落於桃園縣平鎮市○○
    ○段166-6 地號土地（下稱系爭土地）為借款擔保，供被告
    設定本金最高限額200 萬元之抵押權登記（下稱系爭抵押權
    ），被告委由訴外人即代書乙○○全權代理，其本人未出面
    處理，伊借款金額為120 萬元，清償期本約定為94年1 月12
    日止，利息及遲延利息均約定為無。伊於清償期前只要有錢
    即提前清償本金，被告及乙○○均未拒絕，自93年10月11日
    起至94年10月30日止，伊已陸續清償本金45萬元。伊於94年
    12月15日依被告及乙○○之指示付款6 萬元，作為延長清償
    期1 年至95年12月15日之手續費後，自95年2 月12日起至96
    年3 月止，又陸續清償本金42萬元。伊復於96年5 月14日依
    被告及乙○○之指示再付款6 萬元，作為延長清償期2 年至
    98年5 月14日之手續費。是以，伊已清償本金計87萬元，僅
    餘本金33萬元未清償。詎清償期未屆至，被告竟逕為聲請拍
    賣抵押物，並聲稱伊仍欠款120 萬元，且清償期已屆至云云
    ，伊對本院准許之拍賣抵押物裁定不服提起抗告，遭本院裁
    定駁回。伊為免土地無端遭受拍賣，爰提起本訴，並聲明：
    確認原告於93年7 月12日以系爭土地為被告所設定之本金最
    高限額抵押權，超過抵押債權本金33萬元部分，被告對原告
    之抵押債權本金不存在等語。
二、被告則以：兩造原互不認識，係訴外人戊○○介紹原告至乙
    ○○代書處代尋金主，其乃借款予原告，當時約定借款利息
    每萬元每月以250 元計算，遲延利息亦以每萬元每月250 元
    計算，違約金則為逾期還款時，每逾乙日日息為每百元2 角
    計算。至於設定抵押權契約書上利息及遲延利息雖均記載為
    無，然此乃一般民間借款慣例，實為逃避國稅局課徵利息所
    得稅，為雙方謀虛偽意思表示，乃為無效，仍應以借據為準
    。而原告於93年10月至96年3 月間每月均有匯款3 萬元以支
    付利息，兩造非親非故，不可能無息借款。而本件借款依借
    據之約定應於94年7 月8 日前清償，且抵押權存續期間為93
    年7 月9 日至94年7 月8 日，已經屆期。原告承認伊支付手
    續費請求代書再找金主以延長期限，而手續費並未支付給被
    告，足見本件清償期已然屆至等語置辯，並聲明：如主文所
    示。
三、兩造不爭執事項：
  (一)原告於93年7 月12日以系爭土地為借款擔保，為被告設定本
    金最高限額200 萬元之第一順位抵押權登記（見本院卷第6
    、43頁）。
  (二)原告於93年7 月13日以上開擔保，向被告借得120 萬元，並
    簽立借款證乙件（惟就借款證之內容尚有爭執，見本院卷第
    67、68頁）。
  (三)兩造就系爭抵押債權以上述借款證約定違約金係於逾期還款
    時，每逾乙日日息以每百元2 角計算。
  (四)原告自93年10月11日起至94年10月30日止，依每月應付3 萬
    元之數額，共計給付87萬元予被告（其中部分月份係2 個月
    給付1 次6 萬元，亦有3 個月給付1 次9 萬元，詳見本院卷
    第14、15、275 、276 頁）。
  (五)被告已向本院以系爭抵押債權120 萬元均未受償為由，聲請
    准就系爭土地行使抵押權，而經本院以96年度拍字第2078號
    民事裁定准予拍賣確定在案（見本院卷第16-22頁）。
四、原告主張：兩造就系爭抵押債權約定之清償期原為94年1 月
    12日，伊先於94年12月15日以6 萬元為手續費，延長1 年至
    95 年12 月15日，又於96年5 月14日以6 萬元為手續費，再
    延長2 年至98年5 月14日，是本件系爭抵押債權尚未屆期，
    且系爭抵押債權僅約定有違約金，兩造並未約定利息及遲延
    利息，伊上開所給付之87萬元，是為清償本金，故本件系爭
    抵押債權之本金於扣除上述清償金額後，僅餘33萬元等語，
    則為被告所否認，經查：
  (一)原告所主張上情，雖據提出土地登記謄本、抵押權設定契約
    書、借款書、切結書為證，然查，卷附土地登記謄本、抵押
    權設定契約書所載之系爭抵押權存續期間為93年7 月9 日至
    94年7 月8 日，債務清償日期則係依照各個債務契約約定（
    見本院卷第6 、11頁），與原告主張之清償日為94年1 月12
    日云云已有未合。至於依該土地登記謄本、抵押權設定契約
    書所載，系爭抵押債權之利息、遲延利息固均登載為無，然
    此僅係關涉抵押權人此部分之債權（即利息、遲延利息）不
    在系爭抵押權擔保之範圍內，不能就系爭土地優先受償爾，
    尚不能因此遽認兩造就系爭抵押債權並未另行約定利息、遲
    延利息。次查，卷附之切結書兼授權書固載明：本借款自93
    年7 月13日起至94年1 月12日止，惟該切結書兼授權書並非
    上述抵押權設定契約書所指之債務契約，且係由原告單方面
    所出具，未據被告簽名或用印於其上而予承認，自不足以證
    明兩造係約定94年1 月12日為系爭抵押債權之清償日。再查
    ，原告雖另提出清償期、利息、遲延利息均空白之借款證為
    證（見本院卷第13頁），惟原告所提出之借款證影本就清償
    期之記載竟為空白，而與原告主張之清償期約定為94年1 月
    12日乙節有所出入。則原告主張之本件清償期為94年1 月12
    日云云是否屬實，及原告所提出借款證之內容是否為真正，
    均有可疑，尚難僅憑之證明原告之主張為真正。
  (二)反之，被告亦提出與原告所提出借款證格式、內容均大致相
    同之借款證乙紙，而該借款證除記載系爭抵押債權之清償期
    為94年7 月8 日，利息、遲延利息則均記載為：「每萬元每
    月貳佰伍拾元計算。」等語，另填載完成原告之身分證字號
    、住址欄外，其餘手寫文字、字跡、簽名、蓋印則均與原告
    所提出之借款證相同（見本院卷第46頁），並經本院當庭勘
    驗其正本無訛（見本院卷第68頁），堪認兩者為同一件借款
    證，僅其一曾遭變造。而被告所提出借款證有關清償日期之
    記載，與系爭抵押權登記之存續期間相符，且與證人即原告
    之前夫兼上述借款證所載之連帶保證人陳猷然（原名丁○○
    ）到庭證稱：原約定清償期為1 年等語（見本院卷第75頁）
    亦無不合。次查，被告所提出之借款證有關利息及遲延利息
    之記載，以系爭抵押債權120 萬元計算，原告每月應給付被
    告之利息即為3 萬元（計算式：120 ×250 ＝30000） ，經
    核與原告上述每月所給付予被告之金額相符。且該借款證就
    利息、遲延利息均係各起1 行列載，於被告所提出之正本上
    ，該兩行之行首分別蓋有證人陳猷然及原告之印文（見本院
    卷第68頁），原告所提出之借款證影本上亦隱約可見該2 印
    文之痕跡，證人陳猷然復到庭證稱借款證上有蓋該2 印文無
    訛（見本院卷第74頁），足認該2 印文係真正，且係於原告
    及證人陳猷然於該借款證上簽名、用印時，同時所為。衡情
    ，該2 印文之加蓋，應係為確認兩造就利息、遲延利息之約
    定而為，如係空白未填，而欲蓋印確認，自應將該空白欄位
    劃去，以免他日遭人擅填。至於被告所提出之借款證原本經
    本院勘驗結果，其上有關清償日期、利息、遲延利息及原告
    之身分證字號、住址之文字其筆色亦為黑色，惟與兩造所提
    出借款證均有填載部分文字之筆色相較為深（見本院卷第68
    頁），顯見非同一枝筆所為，然此經證人乙○○到庭證稱：
    是戊○○介紹有人要借120 萬元，同意給付利息為月息2 分
    半（即月息2.5%），渠才去找被告，被告同意此條件，借款
    證是渠寫好拿去給原告簽的，利息、遲延利息均有寫，借款
    條件是在撥款前寫好，於原告來拿錢時，就條件表示同意才
    簽名，其他有關地政事務所之收件日期、字號等設定資料，
    則係後來才寫，故有不同之筆色等語綦詳（見本院卷第70、
    281 頁），證人戊○○到庭亦證稱：因原告找渠借錢，經乙
    ○○介紹金主，才認識兩造，原告是由陳猷然帶來，說要借
    120 萬元，渠說月息按2 分半計算，原告有同意等語（見本
    院卷第72頁），互核相符，且與事理尚無不合，應可採信。
    因此，上開筆色不符乙情，尚不足認係被告所提出借款證係
    經被告事後擅填清償期、利息暨遲延利息之憑據。復參諸原
    告於本院97年3 月26日行言詞辯論時陳稱：今日才第一次見
    到被告等語（見本院卷第68頁），核與被告辯稱兩造原非親
    故乙節相符，則原告主張兩造就金額高達120 萬元之系爭抵
    押債權並未約定利息云云，即與常情相違。至於原告另主張
    兩造雖無利息之約定，然有高額違約金存在云云，然而，不
    論系爭抵押債權之清償期依原告之主張為半年，或依被告辯
    稱之1 年，果若原告上開主張為可採，則原告如能於清償期
    屆至前清償完畢，則系爭抵押債權對被告而言仍屬無息借款
    ，依兩造間並無任何親故關係觀之，仍違情理。復且，原告
    就伊所提出之借款證影本，據原告自承伊只有影本，並無正
    本等語（見本院卷第263 頁），而未能提出原本以供本院調
    查有無遭變造之事跡。綜合上開各情，本院認應以被告所提
    出之借款證，其內容始為真正。準此，系爭抵押債權之清償
    期應為94年7 月8 日，利息及遲延利息則均約定為每萬元每
    月250 元，已可認定。
  (三)原告雖主張：上述87萬元係本金之清償，伊於借款後，有錢
    即為一部清償，被告及乙○○均未拒絕等語，然亦為被告所
    否認，且原告嗣又改稱：借款時就有約定按月還3 萬元之本
    金云云（見本院卷第275 頁），而與伊起訴時之主張不同，
    則原告就同一事實前後有不一之主張，其真實性已有瑕疵可
    指，原告此部分不一之主張，實屬有疑。且查，上述87萬元
    係原告依每月3 萬元之金額給付予被告，而該金額即與系爭
    抵押債權之約定利息相符，已如前述，又不論依原告主張之
    原清償期為半年或被告辯稱之1 年，該120 萬元如欲平均攤
    還，應為每月清償20萬元或10萬元，而與上述原告每月清償
    之3 萬元於數額上顯不相符。且被告亦否認有與原告約定每
    月清償3 萬元之事實存在，原告就此部分有利於己之事實又
    不能舉證以實其說，再系爭抵押債權係約定有利息，亦經本
    院認定如前，是原告空言主張伊給付87萬元予被告係清償本
    金云云，為無可採。
  (四)另關於原告主張系爭抵押債權之原約定清償期為94年1 月12
    日云云，不僅未能舉證以實其說，且與卷存事證不符，而為
    本院所不採，已如前述。且依原告陳稱：伊所述之清償期先
    於94年12月15日展延1 年，再於96年5 月14日展延2 年，手
    續費均為6 萬元等語，然伊為展延之時點均非伊所述之清償
    期屆至時，且依原告之主張，本件未約定利息及遲延利息，
    係因被告借錢時即認伊無法遵期還款，故約定有高額違約金
    ，已將利息含在內所致云云（見本院卷第69頁），果若屬實
    ，則上開第1 次延展清償期時距原告主張之原清償期約為11
    個月，第2 次延展則約為5 個月，期間即為被告應收取違約
    金之期間，如依兩造所不爭執之每逾乙日日息以每百元2 角
    計算，每萬元每月之違約金即高達600 元，而被告借款所圖
    之利即僅在於此，惟此部分之金額竟未見原告主張伊已依約
    給付，又被告何以於未約定利息僅約定違約金，原告復未給
    付該違約金之情下，竟能同意原告展延清償期，而放棄收取
    違約金之權利，在在均與情理及原告之主張相違。再者，原
    告主張為延展清償期兩次所交付之各6 萬元，均係由乙○○
    所收受，此據原告自陳在卷（見本院卷第69頁），而證人乙
    ○○到庭則證稱：該2 筆6 萬元係原告依約每年應給付之服
    務費，94年12月那筆已超過應給付之時間，原告於電話中表
    示無法於1 年到期時清償，請渠去找金主展延還款日期，同
    時會交付服務費，渠有轉達予被告，惟被告不同意，第2 筆
    是原告說會再付服務費，拜託渠去向被告請求展延而付等語
    明確（見本院卷第279 、280 頁），經核亦與原告主張不一
    ，且復為被告所否認，原告又未提出其他事證以證其實，實
    難憑採。是原告上開主張，不僅益證伊有關系爭抵押債權之
    清償期、利息之主張與事實不符，連同原告主張本件系爭抵
    押債權之清償期業經被告同意而展延2 次乙節，亦屬無據，
    均無可採。
  (五)至於，原告雖另以證人陳猷然為伊上開主張之立證方法，然
    查，證人陳猷然為原告之前夫兼本件借款證所載之連帶保證
    人，並與原告共同洽辦本件借款，已如前述，復於本件訴訟
    中提出原告之訴訟委任狀而欲擔任原告之訴訟代理人（然為
    本院禁止代理，見本院卷第50、51頁），足見其2 人雖已離
    婚，惟仍關係匪淺，證人陳猷然又為系爭抵押債權之連帶保
    證人，而於原告於本件利害關係一致，並均與被告之利害相
    衝突，是證人陳猷然於本件所為之證詞，雖非不能採信，然
    原告所為之主張是否可採，仍不能僅以證人陳猷然之證詞為
    唯一依據，尚須有其他佐證始能證明其實，而可採為本件認
    定之基礎。又證人陳猷然業於本院97年3 月26日言詞辯論期
    日經原告聲請而到庭作證（見本院卷第66-76 頁），則原告
    嗣又於97年10月8 日具狀聲請調查證人陳猷然以明本件系爭
    抵押債權有無約定利息、遲延利息、延期過程及交付乙○○
    之6 萬元是服務費抑或延期手續費部分，本院認此部分之事
    證已明，且證人陳猷然又不能為有利原告認定之唯一證據，
    故無重覆調查之必要。再有關本件借款證上筆色不明部分，
    亦據本院認定如前，證人乙○○亦稱確有先、後填載之情事
    ，是原告再具狀請求將被告之借款證原本送請調查局鑑定其
    上文字是否為同一時間所書寫，本院認亦無必要，均併此敘
    明。
五、綜上所述，原告主張：系爭抵押債權並未約定利息，伊所給
    付被告之上開87萬元，係為清償本金，是系爭抵押債權本金
    僅餘33萬元云云為無可採。從而，原告提起本件確認之訴，
    請求確認原告於93年7 月12日以系爭土地為被告所設定之本
    金最高限額抵押權，超過抵押債權本金33萬元部分，被告對
    原告之抵押債權本金不存在，為無理由，應予駁回。
六、本件事證已臻明確，兩造其餘之主張、陳述及所提之證據資
    料，核與判決結果無何影響，爰不一一論述，附此敘明。
七、據上論結，本件原告之訴為無理由，依民事訴訟法第78條，
    判決如主文。
中    華    民    國    97    年    10    月    28    日
                  民事第一庭    法  官  范明達
以上正本係照原本作成
如對本判決上訴，須於判決送達後20日內向本院提出上訴狀
中    華    民    國    97    年    10    月    28    日
                                書記官  張豐松


司法院資訊處製作；財團法人民間司法改革基金會備份。
